【裁判字號】    97,台上,6289
【裁判日期】    971204
【裁判案由】    違反公職人員選舉罷免法
【裁判全文】
最高法院刑事判決            九十七年度台上字第六二八九號
上  訴  人  台灣高等法院台中分院檢察署檢察官
上  訴  人  甲○○
即  被  告
選任辯護人  林春榮律師
上  訴  人  丁  ○
即  被  告
選任辯護人  張奕群律師
被      告  乙○○
            丙  ○
上列上訴人等因被告等違反公職人員選舉罷免法案件，不服台灣
高等法院台中分院中華民國九十七年五月十四日第二審更審判決
（九十七年度選上更(一)字第九三號，起訴案號：台灣彰化地方法
院檢察署九十四年度選偵字第一二六、一五七號），提起上訴，
本院判決如下：
    主  文
原判決撤銷，發回台灣高等法院台中分院。
    理  由
本件原判決認定上訴人即被告甲○○係彰化縣第十五屆員林鎮鎮
長第四號候選人徐貴枝之小叔，為彰化縣第十六屆第四選區縣
議員第九號候選人銓勝之弟弟，被告乙○○係徐貴枝之長子
，被告丙○為徐貴枝之住宅守衛，上訴人即被告丁○則係現任
彰化縣員林鎮三橋里里長。民國九十四年十二月一日晚間九時許
，渠等四人為使徐貴枝、銓勝能順利當選，竟基於共同以交
付賄賂使他人投票權為一定行使之概括犯意聯絡，由丁○騎機車
引導，乙○○駕車搭載甲○○、丙○跟隨在後，外出拜訪彰化縣
員林鎮三橋里里民賴永松（另案審結）、陳秀麗、張朝發、張許
語等四人，欲分別以一票新台幣（下同）五百元、三百元之代價
，委託渠等為徐貴枝、銓勝買票賄選，而為如原判決事實欄
一之(一)、(二)、(三)、(四)所載之賄選犯行。而賴永松、陳秀麗及張許
語取得上訴人等交付之現金後，亦分別與甲○○等人基於共同以
交付賄賂使他人為投票權一定行使之概括犯意聯絡，而分別為如
原判決事實欄二之(一)、(二)、(三)所載之賄選犯行等情。因而撤銷第
一審關於上訴人等部分之科刑判決，改判仍依九十四年十一月三
十日修正公布之公職人員選舉罷免法，對被告等四人分別論處共
同連續對於有投票權之人，交付賄賂，而約其投票權為一定之行
使罪刑，固非無見。
惟查：(一)、有罪之判決書，應詳細記載法院所認定之犯罪事實，
並於理由欄內將認定犯罪事實所憑之證據及其認定之理由，詳為
敘明，始足為適用法律及判斷其適用法律是否適當之準據。九十
四年十一月三十日修正公布，於同年十二月二日生效施行（下稱
修正前）之公職人員選舉罷免法第九十條之一第一項之投票行賄
罪，係以對於「有投票權之人」行求、期約或交付賄賂或其他不
正利益，而約其不行使投票權或為一定之行使者，為其要件。故
有罪之判決書，對於被告行求、期約或交付賄賂之對象，係「有
投票權之人」之事實，必須於事實欄內詳加認定記載明白，並應
於理由欄內說明其憑以認定之證據及理由，始足以為論罪科刑適
用法律之依據。本件原判決雖認定被告等基於向選舉區內有投票
權人交付賄賂，使他人為投票權一定行使之犯意聯絡，而為如原
判決所認定之賄選行為。然關於被告等經由江張踐交付賄賂予「
黃李球」部分（原判決事實欄二之(三)），原判決並未於事實欄內
認定「黃李球」是否為有投票權之人，亦未於理由內敘明「黃李
球」係有投票權人所憑之證據及理由，已有判決理由不備之違法
。另江張踐於警詢中供稱：張許語要伊轉交五百元予「黃李球」
，但是伊忘記他住哪裡，也聯絡不到等語（見警卷(二)第四十四頁
），於偵查中又供稱：「（黃李球查無其人？）我確實拿五百元
給她，她常常去台北」（見九十四年度選偵字第一五七號卷第九
十五頁），前後所供並非一致；而卷附台灣省彰化縣第三九四號
投票所（員林鎮三橋里）選舉人名冊內似無「黃李球」該人（見
選上更(一)字卷第六十六至九十一頁），此外卷內別無「黃李球」
之相關資料，則究竟有無「黃李球」其人？江張踐有無交付五百
元向其賄選？「黃李球」是否為有投票權人？事在疑似之間。原
判決未予調查釐清，遽行判決，自有可議。又關於被告等向張朝
發之妻張吳美珠行求賄賂部分（見原判決事實欄一之(三)），原判
決亦未於事實及理由欄內認定記載張朝發、張吳美珠是否為有投
票權人，及其二人係有投票權人所憑之論據，揆諸上揭說明，同
有違誤。(二)、修正前公職人員選舉罷免法第九十條之一第一項之
投票行賄罪，行為人對於有投票權之人之行求、期約、交付賄賂
之行為，係屬階段行為，在屬最後階段之交付賄賂行為，須有交
付之對象，即有投票權之人收受賄賂者，且必已完成交付之行為
，始足當之。又因收受賄賂之有投票權人，乃必要共犯中之對向
犯，以彼此之間相互對立之意思，業經合致而成立犯罪，故如收
受賄賂之人並非基於收受賄賂之意思而收受賄賂，交付賄賂之人
雖不成立交付賄賂罪，惟仍應按其情節論以期約或行求賄賂罪。
本件關於由陳秀麗交付一千五百元賄賂予彭及忠部分，原判決認
定彭及忠知悉該款係賄款後即交還陳秀麗（見原判決事實欄二之
(二)），然原判決除於理由內說明此部分因彭及忠並非基於收受賄
賂之意思收受該款項，被告等不成立交付賄賂罪云云（見原判決
第十九頁理由五之(四)），對被告等應否論以行求、期約或何種罪
名，完全未予論列說明，難謂為適法。(三)、被告等行為後，公職
人員選舉罷免法業於九十六年十一月七日修正公布，修正前該法
第九十條之一、第九十八條，移列為第九十九條、第一百十三條
，而修正前、後內容並無不同，自非法律有變更，本無比較新舊
法之問題，徵諸刑法第二條第一項前段規定：「行為後法律有變
更者，適用行為時之法律。」係行為後法律有變更時，始應適用
行為時之法律，法律既無變更，即應依一般法律適用原則，適用
裁判時法。原判決適用行為時即修正前公職人員選舉罷免法第九
十條之一、第九十八條規定，自有欠當。(四)、修正前公職人員選
舉罷免法第九十條之一第三項規定：預備或用以行求期約或交付
之賄賂，不問屬於犯人與否，沒收之，係刑法第三十八條第一項
第二款、第三項但書之特別規定，採義務沒收主義，故苟能證明
係預備或用以行求期約或交付之賄賂，不問屬於犯人與否，均應
宣告沒收，不以當場搜獲扣押者為限。又共同正犯因投票賄選罪
而預備用以交付之賄賂為現金時，因共同正犯應就全部犯罪結果
負其責任，而合併計算預備用以交付之賄賂，且於沒收時，為避
免執行時發生重複沒收之情形，故各共同正犯之間係採連帶沒收
主義，於裁判時應諭知被告共同預備用以交付之賄賂應與其他共
同正犯連帶沒收。原判決認定被告等交付予賴永松、陳秀麗及張
許語預備而尚未交付他人之賄賂二萬二千元、二萬四千九百元、
二萬五千元，及被告等預備並向張吳美珠行求之賄賂五萬元，均
依上開規定宣告沒收，惟並未諭知連帶沒收，而係在主文記載被
告等人之罪刑下，分別重複諭知沒收，亦有未洽。檢察官對被告
四人上訴，及甲○○、丁○就其二人部分上訴，各指摘原判決不
當，均為有理由，應認原判決仍有撤銷發回更審之原因。又刑法
於九十四年二月二日修正公布，九十五年七月一日生效施行，其
中關於罰金刑、褫奪公權修正部分，有無新舊法比較適用問題，
案經發回，宜一併注意。
據上論結，應依刑事訴訟法第三百九十七條、第四百零一條，判
決如主文。
中    華    民    國  九十七  年   十二   月    四    日
                      最高法院刑事第五庭
                          審判長法官  陳  正  庸
                                法官  賴  忠  星
                                法官  林  秀  夫
                                法官  宋      祺
                                法官  陳  祐  治
      本件正本證明與原本無異
                                      書  記  官
中    華    民    國  九十七  年   十二   月    十    日
                                                      V


司法院資訊處製作；財團法人民間司法改革基金會備份。
